臺灣臺北地方法院刑事判決　　　　　　　　　　　　九十二年度易字第一三六九號
　　公　訴　人　臺灣臺北地方法院檢察署檢察官
　　被　　　告　己○○
　　　　　　　　戊○
　　右　一　人
　　選任辯護人　吳仟翼律師
右列被告等因背信案件，經檢察官提起公訴（九十一年度調偵字第三二○號），本院
判決如左：
    主  文
己○○無罪。
戊○被訴出售土地部分無罪，被訴領取補償金部分免訴。
    理  由
甲、告訴合法部分：本件告訴人等與被告二人均為二親等血親，依刑法第三百三十八
    條及第三百四十三條準用第三百二十四條第二項之規定，均須告訴乃論。查本件
    告訴人之一丙○○提起本件告訴之時間為八十九年九月六日，而其陳稱：八十九
    年四月十七日發存證信函時已知被告戊○出售土地（見本院九十二年十一月十日
    審理筆錄），是以被告戊○被訴侵占或背信犯行並無逾越告訴期間之情形；又被
    告己○○出租土地收取租金之時間為八十八年四月至九十一年三月間，則告訴人
    於八十九年間提起告訴亦無逾越告訴期間，故本件告訴自屬合法，合先敘明。
乙、無罪部分：
一、公訴意旨略以：己○○、戊○係基於信託契約為乙○○等人處理事務之人，竟意
    圖為自己不法之所有，己○○自民國八十八年四月至九十一年三月，將其父林黃
    生前所購買而信託登記於己○○名下之臺北縣新店市○○段三三九、三四三地號
    土地，出租予劉新煌經營「海港海鮮坊」，獲取每月新臺幣（下同）五萬元之租
    金之利益；戊○於八十九年一月間，將其父林黃生前所購買而信託登記於戊○名
    下之同段三三五、三三五之一地號土地之五分之一，出賣予陳麒勝等人，獲取售
    價四千零一萬二千八百八十元之利益，違背信託契約致生損害於丙○○、乙○○
    、丁○○、庚○○、甲○，因認被告等涉有刑法第三百四十二條第一項背信罪嫌
    、刑法第三百三十五條第一項普通侵占罪嫌等語（檢察官於庭訊時當時補充刑法
    第三百三十五條第一項法條）。
二、按犯罪事實應依證據認定之，無證據不得推定其犯罪事實；不能證明被告犯罪者
    ，應諭知無罪之判決，刑事訴訟法第一百五十四條第二項、第三百零一條第一項
    分別定有明文。所謂認定犯罪事實之證據，係指足以認定被告確有犯罪行為之積
    極證據而言，該項證據自須適合於被告犯罪事實認定，始得採為斷罪資料，如未
    能發現相當證據，或證據不足以證明，自不能以推測或擬制之方法，為裁判基礎
    ，最高法院二十九年度上字第三一○五號、四十年台上字第八六號判例可資參照
    。況告訴人之告訴，係以使被告受刑事訴追為目的，是其陳述是否與事實相符，
    仍應調查其他證據以玆審認，最高法院五十二年台上字第一三○○號著有判例可
    資參照。
三、本件公訴人認被告等涉有右揭犯行，無非係以告訴人丙○○、乙○○、丁○○、
    庚○○、甲○之指訴，證人劉新煌、陳慶峰、辛○之證述，及家產分析協議書、
    土地登記謄本、房屋租賃契約影本、各類所得扣繳及免扣繳憑單、臺灣高等法院
    九十年度上字第三一號民事判決等，為其所憑之主要論據，訊據被告己○○、戊○堅決否認右揭犯行，被告己○○辯稱：登記於其名下之臺北縣新店市○○段三
    三九、三四三地號土地，是其自己出錢所購得，並非其父之財產，七十六年七月
    二十六日兄弟有一起開會，但無法達成協議大家就離開了，其雖有在上面簽字，
    但事實上是依代書指示為之，其根本不知道協議內容等語，被告戊○辯稱：登記
    於其名下之土地係其出資所購得，並非其父之財產，家產分析協議書上的簽名並
    非其所簽，對於家產分析協議之內容亦不知情，主觀上並無為乙○○等人處理事
    務之認識等語。
四、經查：
   （一）按刑法第三百四十二條之背信罪，須以為他人處理事務為前提，所謂為他
         人云者，係指受他人委任，而為其處理事務而言（最高法院四十九年台上
         字第一五三Ｏ號判例參照），是以被告等是否構成背信罪，自應以被告等
         與告訴人間是否存有委任關係而定，本院認並無委任關係存在於被告與告
         訴人間，茲分述如下：
         (1)本件證人辛○雖證稱：協議書裡面的財產都是被告之父林黃所有，林慶
           芳及戊○都沒有出錢，因為己○○是老大，而農地都由戊○在耕作，所
           以林黃才會將部分土地登記在己○○及戊○名下，並非贈與給己○○及
           戊○，且在林黃還沒買土地之前，其就知道林黃要將土地登記在被告二
           人名下等語（見本院九十二年十二月二十三日訊問筆錄），然上開三三
           五及三三五之一地號土地原於四十六年間購入時係登記在林黃名下，嗣
           於三十年後之七十四年間始登記予被告戊○所有，是以證人辛○證稱在
           林黃購買土地之前就知道要登記在戊○名下之證詞是否屬實不無疑問。
           再者，被告己○○供稱：在其父親去世前，其名下土地所賺得的錢均係
           由其管理，並未交給其父親等語（見本院九十三年二月二十三日審理筆
           錄），若被告與林黃間有信託或委任關係存在，則在林黃生前被告管理
           土地所收取之金錢、物品及孳息，何以並未交付予委任人林黃？參以告
           訴人庚○○亦陳稱：其父母有說要買土地登記在其名下，但其認為老大
           比較辛苦所以不願意登記在自己名下等語（見本院九十二年八月二十七
           日訊問筆錄），若僅是信託管理財產而非生前贈與，何須考慮是否為長
           子？是縱土地是由林黃出資購得，然現存證據既無從證實林黃與被告二
           人間當初土地登記之關係為何，即無法認定林黃與被告間存有信託或委
           任關係，而謂林黃死後信託或委任關係存在於全體繼承人即告訴人與被
           告二人之間。
         (2)再者，家產分析協議書開宗明義謂「己○○等八兄弟在父親主持家計時
           建置之財產經協議分析如左」，並於第三條載明：「新店市○○○段十
           四張小段六八之二地號０．三三九九公頃所有權全部係長兄己○○耕作
           ，且係己○○名義，嗣後處分時己○○先取得三分之一餘三分之二，以
           七兄弟另加慰勞長兄慶芳之勞給予長孫一份，其三分之二即按八分均分
           之，本地上物如被政府徵收其補償仍歸公有（已取三分之一不另再參加
           分配）」，第四條載明：「同所六八地號田０．六六一四公頃一筆所有
           權全部，同所五八地號田０．０八九二公頃、同所五四號田０．三二八
           三公頃，以上二筆持分九分之一，同所五五地號田０．四六九六公頃、
           同所五六地號田０．０四三五公頃，以上二筆持分二七分之十係戊○（
           即上訴人）耕作，並登記戊○名義，嗣後處分時，戊○先取得三分之一
           ，餘三分之二以七兄弟另加慰勞長兄慶芳之勞給與長孫一份，其三分之
           二即按八份均分之（已取三分之一不另再參加分配）」，第十條載明：
           「上開家產依法得辦理過戶登記時，產權登記名義人己○○戊○等應協
           同辦理，不得異議」，究其內容，乃是對於前開財產應如何分配所為之
           協議，無論該協議內容在法律上之性質為何，然其並未有告訴人等委託
           被告二人管理上開財產之協議，即難認被告二人與告訴人間有何委任或
           信託關係存在，縱被告二人有違反上開協議之情事，亦僅係民事糾葛，
           而與刑法上之背信犯行無涉。
         (3)綜上所述，被告二人與告訴人間既無委任關係存在，即無構成背信可言
           。
    （二）又按侵占罪係以意圖為自己或第三人不法之所有，將持有他人之物易持有
          為所有為構成要件。若非他人之物而係行為人自己之物，要不能律以侵占
          罪責；另不動產所有權之取得或喪失，我民法採登記生效主義（民法第七
          百五十八條），因此依法登記為所有權人之登記名義人，在法律上既為該
          不動產之所有權人，則其將之出賣或為其他處分之行為，即與侵占罪之侵
          占自己持有他人物之構成要件有間，自難成立侵占罪（最高法院七十四年
          度台上字第三四七九號判決要旨參照），本件上開不動產係登記為被告林
          慶芳及戊○所有，有土地登記謄本可按，亦為告訴人所不爭執，揆諸前揭
          說明，被告等在法律上既為前開不動產之所有人，則縱被告己○○將房屋
          出租他人收取租金、被告戊○將土地出賣予他人，均係基於所有權人地位
          所為之法律行為，與侵占罪須侵占自己持有他人物之構成要件有間，要難
          令其負刑法上侵占之罪責。
    綜上所述，本件並無證據證明被告二人有何侵占或背信之犯行，揆諸前揭說明，
    自應為無罪之諭知。
丙、免訴部分：
一、公訴意旨另以：戊○意圖為自己不法之所有，就其父林黃生前承租耕種之臺北縣
    新店市○○段○○○八地號土地，依繼承變更登記為承租耕作人後，於八十年間
    ，自臺北縣政府領取發放補償金八百七十萬三千三百三十元，違背信託契約致生
    損害於丙○○、乙○○、丁○○、庚○○、甲○，因認被告涉有刑法第三百四十
    二條第一項背信罪嫌、刑法第三百三十五條第一項侵占罪嫌等語。
二、按時效已完成者，應諭知免訴之判決，刑事訴訟法第三百零二條第二項定有明文
    。經查，本件被告戊○被訴領取補償金部分，與前開出售土地部分，標的物之地
    號並不相同，且態樣亦不同，自難認兩者之犯罪行為有連續之狀態，是此部份追
    訴權時效自應以領取補償金之行為時間點單獨認定之。本件被告戊○被訴普通侵
    占及背信罪嫌，依刑法第八十條第一項第二款規定追訴權時效為十年，然被告戊○領取補償金之日期為八十年四月二十三日及同年月二十四日（見台北縣政府九
    十一年九月二十六日北府地用字第Ｚ○○○○○○○○○號函），本件又無刑法
    第八十三條停止原因存在，是此部份追訴權時效至九十年四月二十四日即已消滅
    ，然本件最早提出告訴之告訴人丙○○卻遲至九十年七月二十五日始提出告訴，
    揆諸前揭說明，自應為免訴之諭知。
據上論斷，應依刑事訴訟法第三百零一條第一項、第三百零二條第二項，判決如主文
。
本案經檢察官葉雅婷到庭執行職務。
中　　華　　民　　國　　　九十三　　年　  　　三　  　月　    八  　　　日
                                      臺灣臺北地方法院刑事第三庭
                                              審判長法官  劉慧芬
                                                    法官  邱  琦
                                                    法官  蔡如琪
右正本證明與原本無異。
如不服本判決，應於判決送達後十日內，向本院提出上訴狀。
                                                  書記官  黃鈴容
中　　華　　民　　國　　　九十三　　年　  　　三　  　月　    八  　　　日
